【裁判字號】    99,台上,4139
【裁判日期】    990701
【裁判案由】    妨害自由
【裁判全文】
最高法院刑事判決            九十九年度台上字第四一三九號
上  訴  人  甲○○
            乙○○
            丙○○
            丁○○
            戊○○
            己○○
上列上訴人等因妨害自由案件，不服台灣高等法院中華民國九十
八年九月三十日第二審判決（九十八年度上訴字第八三五號，起
訴案號：台灣台北地方法院檢察署九十六年度偵字第七二一三、
九一八０號，九十七年度偵字第八四七八號），提起上訴，本院
判決如下：
    主  文
上訴駁回。
    理  由
一、關於甲○○、乙○○、丙○○、丁○○非法剝奪人行動自由
及戊○○、己○○部分：
按刑事訴訟法第三百七十七條規定，上訴於第三審法院，非以判
決違背法令為理由，不得為之。是提起第三審上訴，應以原判決
違背法令為理由，係屬法定要件。如果上訴理由書狀並未依據卷
內訴訟資料，具體指摘原判決不適用何種法則或如何適用不當，
或所指摘原判決違法情事，顯與法律規定得為第三審上訴理由之
違法情形，不相適合時，均應認其上訴為違背法律上之程式，予
以駁回。本件上訴人甲○○就非法剝奪人行動自由部分之上訴意
旨略以：(一)、原判決事實係認定上訴人乙○○邀約被害人庚○○
至台北市統領百貨公司後方之某泡沫紅茶店商談還款事宜，理由
內卻援引庚○○於第一審所稱甲○○於民國九十五年十月三十一
日約其至台北市○○○路某泡沫紅茶店見面等語為部分證據，關
於究係甲○○抑乙○○邀約庚○○於九十五年十月三十一日在前
開泡沫紅茶店見面，事實之記載與理由之敘述不盡一致，顯有理
由矛盾之違誤。(二)、原判決事實欄記載甲○○為達到向庚○○追
討債務之目的，基於妨害自由之犯意，並使庚○○繼續想辦法籌
款，乃對庚○○恫嚇稱：「要不然砍斷你一手一腳，新台幣（下
同）三百萬元就不用還」等語，致庚○○心生畏懼，不敢離去，
嗣又強迫庚○○簽發面額三百萬元之本票一紙，並於該紙及之前
所簽發另紙本票上，以庚○○前妻辛○○名義為背書等情，但理
由欄卻未說明為此認定所憑之依據，亦嫌理由不備。上訴人乙○
○就非法剝奪人行動自由部分之上訴意旨略以：(一)、乙○○並不
知庚○○之行動自由係遭何人以非法之方法加以剝奪，原判決遽
論乙○○為該犯行之共同正犯，於法自有未合。(二)、乙○○於原
審已具狀請求傳喚證人吳俊堅，俾證明其因見庚○○無力償還債
務，而庚○○會辦理信用狀申請手續，乃介紹吳俊堅將所需信用
狀，交予庚○○代為辦理，使庚○○能賺取手續費，以清償前開
債務，其並無以非法方法剝奪庚○○行動自由方式逼債之必要，
原審未予調查究明，亦嫌調查未盡。上訴人丙○○就非法剝奪人
行動自由部分之上訴意旨略以：丙○○等人與庚○○協商債務清
償之地點，即台北市統領百貨公司後方之某泡沫紅茶店、該紅茶
店附近之漫畫店及同市○○○路與光復南路口附近之某三溫暖店
，均係公眾出入頻繁之處所，不適合用以剝奪人之行動自由。而
庚○○於偵查中陳稱其在到達前揭泡沫紅茶店後，即陸續撥打約
八個小時之電話，以向友人籌款，甲○○、丁○○並均曾對其表
示隨時可以離開，庚○○復要求前來探望之母親先行離去，足見
庚○○留在前揭泡沫紅茶店等處所，係出於自願，並非受丙○○
等人脅迫所致；嗣於第一審中又稱於甲○○對其出言恫嚇時，旁
邊究有無他人附和，已無印象；庚○○於案發後身體復未受傷。
則縱認甲○○對庚○○有出言恫嚇之行為，然當時丙○○是否在
場，甲○○就該恫嚇行為與丙○○有無犯意聯絡或行為分擔，尚
屬不明。原審未再傳喚庚○○查明上情，自有應於審判期日調查
之證據而未予調查之違法。上訴人丁○○就非法剝奪人行動自由
部分之上訴意旨略以：(一)、依卷附丁○○所持用行動電話自九十
五年十月三十一日起至同年十一月二日止之收、發話基地台位置
紀錄所載，雖能證明丁○○在該段期間內曾與其他共同被告以行
動電話聯繫，但該紀錄並無通話內容，無法證明丁○○與其他共
同被告確有以非法方法剝奪庚○○行動自由之犯意聯絡及行為分
擔，原判決僅憑庚○○之指訴，遽認丁○○與其他共同被告共同
涉犯該犯行，自難認為適法。(二)、依庚○○之陳述，其遭丁○○
等人以非法之方法剝奪行動自由之泡沫紅茶店，係在台北市○○
○路人潮甚多之地段，且其母於九十五年十一月二日向警方報案
後，曾前往前開泡沫紅茶店探望，嗣並自行離去，另其於同日晚
上欲離開該泡沫紅茶店時，甲○○曾給予五百元令其搭車返家。
倘丁○○等人當時果真有剝奪庚○○之行動自由，應不會選擇前
揭人潮甚多之泡沫紅茶店作為犯案之地點，庚○○之母親於探望
並離開該泡沫紅茶店後，何以未再向警方報案，甲○○亦無資助
庚○○返家車費之必要，庚○○所述，似違常理，原審仍採為認
定丁○○等人確有以非法方法剝奪人行動自由犯行之依據，實違
經驗法則（至於甲○○、乙○○、丙○○、丁○○之其餘上訴意
旨，則均為對於恐嚇危害安全部分之指摘）。上訴人戊○○、己
○○上訴意旨均略以：戊○○與己○○於九十五年十月三十一日
，因與丁○○相約在前開泡沫紅茶店喝茶、聊天，始在該店巧遇
庚○○，當時其等皆與庚○○相談甚歡，嗣戊○○、己○○欲改
往附近某漫畫店，庚○○因不想回家，始一同前往，而前揭泡沫
紅茶店、漫畫店均屬公眾得出入之場所，戊○○與己○○在該漫
畫店時，並曾一起外出用餐，其等如確有以非法方法剝奪庚○○
之行動自由，何以庚○○不乘機脫逃或呼救，足見庚○○當時係
自願與戊○○、己○○在一起，原判決認定戊○○、己○○共同
涉有以非法方法剝奪人行動自由之犯行，顯有違誤。戊○○上訴
意旨另以：本件警方在戊○○住處扣得之便條紙二張、黃德昌戶
籍資料、支票退票紀錄二張、陳望梅本票資料三張、梁春財資料
二張、道具衝鋒槍（含彈匣）一支、NOKIA 行動電話二支及林敬
堯、魏思瑄、馮偉哲之支票等物，皆與庚○○無關，原判決仍資
為論斷戊○○有以非法方法剝奪庚○○行動自由犯行之證據，於
法尚有未當云云。
惟查：原判決綜合全案證據資料，本於事實審法院職權推理之作
用，認定上訴人甲○○、乙○○、丙○○、丁○○、戊○○、己
○○（下稱上訴人等）確有其事實欄二所載之犯行，因而維持第
一審關於論處上訴人等共同以非法方法剝奪人之行動自由罪刑（
丁○○為累犯，與甲○○、乙○○、丙○○各量處有期徒刑一年
八月，均減為有期徒刑十月；戊○○、己○○各量處有期徒刑一
年，均減為有期徒刑六月）部分之判決，駁回甲○○、乙○○、
丙○○、丁○○該部分及戊○○、己○○在第二審之上訴，已詳
細說明其採證認事之理由。所為論斷，亦俱有卷證資料可資覆按
。對於依憑上訴人等之供述，庚○○之陳述，證人辛○○之證詞
，卷附台灣大哥大公司查詢資料、上訴人等所持用門號0000
000000號、0000000000號、00000000
00號、0000000000號、0000000000號、
0000000000號等行動電話之通聯紀錄，及扣案之委託
書等證物，如何已足認定上訴人等確有共同以非法方法剝奪庚○
○之行動自由，並強制庚○○簽發面額三百萬元之本票一紙，暨
在該紙及另紙面額三百萬元之本票上，以辛○○名義為背書之犯
行；上訴人等雖均諉稱庚○○係自願留在前開泡沫紅茶店，並隨
其等前往三溫暖店、漫畫店等處，亦無脅迫庚○○簽發三百萬元
本票及以辛○○名義在本票上為背書之行為云云，警方又未在上
訴人等之住處搜得庚○○所指之前揭本票，然依辛○○之證述，
且衡酌庚○○係因無法履行先前對上訴人等還款之承諾，經其等
要求而於九十五年十月三十一日下午前往上揭泡沫紅茶店與甲○
○等人見面後，甲○○等人即恫嚇庚○○須留下以電話向親友籌
款，迄至同年十一月二日下午九時許始獲釋放，時間長逾二晝夜
，期間庚○○復均由上訴人等輪流陪同在旁，並以坐姿度過長夜
，甚至於其母到場關心時，亦不敢隨同其母離去，上訴人等所辯
各節如何之俱不足採信。亦皆已詳加說明。上訴人等上訴意旨就
原判決前揭之論斷，究有何違背經驗法則或論理法則等違法情形
，並未依據卷內資料為具體之指摘，甲○○上訴意旨(二)指原判決
認定其有強迫庚○○簽發本票及在本票上以辛○○名義背書，卻
未說明所憑依據，丙○○、戊○○、己○○上訴意旨指庚○○係
自願留在泡沫紅茶店，並隨同其等前往漫畫店、三溫暖店等處，
並未受脅迫，乙○○上訴意旨(一)及丁○○上訴意旨(一)仍執前揭陳
詞，據以指摘原判決論處其等共同以非法方法剝奪人之行動自由
罪刑為不當及有理由不備之違背法令，係對於原判決已說明事項
及屬原審採證認事職權之適法行使，持憑己見而為不同之評價，
且重為事實之爭執，均與法律規定得為第三審上訴理由之違法情
形，不相適合。且查：(一)、依卷附筆錄所載，庚○○於第一審係
陳稱甲○○於九十五年十月三十一日約其至台北市○○○路某泡
沫紅茶店見面等語（見第一審訴字第一四一號卷第六十五頁），
原判決引用庚○○前開陳述作為論罪依據，其事實欄卻認定「乙
○○乃再與庚○○相約於九十五年十月三十一日十五時至台北市
大安區○○○路○段二０一號『統領百貨公司』後方之某泡沫紅
茶店內商談」等情，關於究係甲○○抑乙○○邀約庚○○於前開
時、地見面，事實之記載與理由之敘述雖不盡相符，但此核屬與
認定上訴人等有無共同以非法方法剝奪人之行動自由罪構成要件
無涉之枝節，原審非不得以裁定予以更正，顯然於判決無影響，
甲○○上訴意旨(一)對此所為指摘，尚難認係適法之第三審上訴理
由。(二)、原判決事實欄認定「因庚○○一直無法籌得款項，甲○
○、乙○○、丁○○、丙○○等人為達向庚○○追討債務之目的
，乃共同基於妨害自由之犯意聯絡，為使庚○○繼續想辦法籌款
，由甲○○對庚○○嚇稱：『要不然砍斷你一手一腳，三百萬元
就不用還』等語，致庚○○心生畏懼，不敢率然離去，繼續依其
等之要求在上址不斷打電話向友人籌款，直至深夜仍無法籌得款
項。庚○○要求離開，但甲○○續向其嚇稱：『要離開可以隨時
離開，但你的家人要小心一點』，致其心生畏懼仍不敢離去」等
情，理由內已敘明「庚○○自九十五年十月三十一日十五時起至
九十五年十一月二日二十一時許止，遭被告（上訴人）甲○○、
乙○○、丙○○、丁○○、戊○○、己○○等人剝奪行動自由，
以及接續以上開言詞恐嚇……等情，業據證人庚○○於原審（第
一審）結證證述……」，雖其未詳細敘明庚○○於第一審所陳：
當時甲○○曾對其嚇稱：「要不然砍斷你一手一腳，三百萬元就
不用還」、「要離開可以隨時離開，但你的家人要小心一點」等
語（見同上第一審卷第六十八頁、第七十頁），稍嫌簡略，但非
未予說明，甲○○上訴意旨(二)所指，不無誤會。(三)、乙○○曾否
介紹吳俊堅委請庚○○代辦申請信用狀等業務，與其有無與甲○
○等人共同以非法方法剝奪庚○○行動自由犯行之待證事實無涉
，即不具證據關聯性，原審乃未予傳喚吳俊堅調查；又原審依前
揭卷內相關證據，認本件丙○○共同以非法方法剝奪庚○○行動
自由之事實已臻明瞭，庚○○復已於第一審到庭接受交互詰問，
並就本件事發經過證述詳細，無傳喚庚○○再為無益調查之必要
。依刑事訴訟法第一百六十三條之二第二項第二款、第三款規定
，亦無乙○○上訴意旨(二)及丙○○此部分上訴意旨所指調查未盡
之違誤。(四)、原判決理由僅說明警方在戊○○住處扣得之便條紙
二張、黃德昌戶籍資料、支票退票紀錄二張、陳望梅本票資料三
張、梁春財資料二張、道具衝鋒槍（含彈匣）一支、NOKIA 行動
電話二支及林敬堯、魏思瑄、馮偉哲之支票等物，與本件並無關
聯性，爰不諭知沒收前開證物、資料，並未以前開證物、資料資
為論罪之依據。戊○○上訴意旨指原判決以前揭證物、資料作為
論斷其有以非法方法剝奪庚○○行動自由之憑據，即與卷內資料
不相符合，顯非依據卷證資料執為指摘，並非適法之第三審上訴
理由。至其餘上訴意旨所執各詞，核屬單純之事實爭執，自與法
律規定得為第三審上訴理由之違法情形，不相適合。甲○○、乙
○○、丙○○、丁○○關於非法剝奪人行動自由部分及戊○○、
己○○之上訴違背法律上之程式，皆應予駁回。
二、關於甲○○、乙○○、丙○○、丁○○恐嚇危害安全部分：
按刑事訴訟法第三百七十六條所列各罪之案件，經第二審判決者
，不得上訴於第三審法院，為該法條所明定。本件上訴人甲○○
、丙○○（對壬○○）恐嚇危害安全部分，原審係依刑法第三百
零五條之規定論處罪刑；上訴人甲○○、乙○○、丁○○被訴（
對辛○○）恐嚇危害安全部分，原審係維持第一審依前開法條論
處罪刑。核均屬刑事訴訟法第三百七十六條第一款之案件。依首
開說明，既經第二審判決，自不得上訴於第三審法院。甲○○、
乙○○、丙○○、丁○○對於此部分猶提起上訴，顯為法所不許
，此部分亦應予駁回。
據上論結，應依刑事訴訟法第三百九十五條前段，判決如主文。
中    華    民    國  九十九  年    七    月    一    日
                      最高法院刑事第六庭
                          審判長法官  謝  俊  雄
                                法官  陳  世  雄
                                法官  魏  新  和
                                法官  徐  文  亮
                                法官  吳  信  銘
本件正本證明與原本無異
                                      書  記  官
中    華    民    國  九十九  年    七    月    六    日
                                                     M

司法院資訊處製作；財團法人民間司法改革基金會備份。
